臺灣板橋地方法院民事判決　　　　　　 100年度訴字第1543號
原　　　告　周業仁
　　　　　　周業捷
　　　　　　周東奕
　　　　　　徐乾隆
上四人共同
訴訟代理人　陳憶娟律師
被　　　告　周基伙
訴訟代理人　林鈺雄律師
　　　　　　陳盈君律師
上列當事人間請求損害賠償事件，經本院於民國100 年10月6 日
言詞辯論終結，判決如下：
    主  文
原告之訴及假執行之聲請均駁回。
訴訟費用由原告負擔。
    事實及理由
一、原告等主張：
  (一)緣原告等所有坐落新北市林口區○○○段大崙小段33、33-7
    、38、38-10 地號土地（下稱系爭土地），權利範圍各為原
    告周業仁1/12、原告周東奕1/12、原告徐乾隆1/12、原告周
    業捷1/4 ，與被告毫無瓜葛，被告竟向鈞院聲請假處分，經
    鈞院98年度全字第3486號裁定（下稱系爭假處分裁定）准予
    被告提供擔保後，禁止原告等將前開土地為所有權移轉及設
    定他項權利之一切處分行為，並經鈞院98年度司執全祿字第
    1982號假處分強制執行事件於98年10月22日將系爭土地予以
    查封在案。嗣兩造間移轉系爭土地所有權登記之本案請求訴
    訟，業經鈞院98年度重訴字第476 號及台灣高等法院99年度
    重上字第321 號判決被告全部敗訴確定（下稱本案請求訴訟
    ），被告未聲請鈞院撤銷假處分裁定，亦未聲請撤回假處分
    強制執行，卻於100 年5 月11日寄發存證信函催告原告等就
    假處分擔保金主張行使權利，造成原告等因系爭土地假處分
    受有損害持續擴大。被告因聲請假處分自始不當，依民事訴
    訟法第533 條準用同法第531 條第1 項規定，應負無過失賠
    償責任。
  (二)原告亦得依民法第184 條第1 項規定，請求被告賠償因假處
    分所受之損害：
    1.原告4 人取得系爭土地所有權乃一脈相承，繼承自曾祖父
      周道愿於明治39年1 月13日向訴外人陳枝買受而來，並有
      原始賣賣契約書、日治時期及光復後國民政府時期土地登
      記簿明確載明，依土地法所為之登記有絕對效力之規定，
      被告起訴請求原告4 人移轉系爭土地所有權與伊，洵屬無
      中生有，被告竟提出形式上及實質上均無法證明為真正、
      且係被告先祖周道塗一房三子民國35年4 月8 日製作之鬮
      分合約書（下稱系爭鬮分合約書）主張系爭土地為其所有
      ，完全無視於原告4 人根本非周道塗之子孫，不可能成為
      契約當事人受其約束。周道愿及周道塗二人亡故距今至少
      已60年以上，被告身為周道塗繼承人之一，縱對系爭土地
      有任何權利，卻遲至98年10月間始提起本案之所有權移轉
      登記訴訟，其請求權早已罹於15年時效，毫無勝訴之望，
      被告卻不僅執意訴訟，還於訴訟前聲請假處分查封原告所
      有系爭土地，顯係濫用假處分及訴訟制度並以侵害原告權
      益為目的，亦屬故意以背於善良風俗之方法，加損害於原
      告。
    2.被告在本案請求訴訟之主張飄忽不定、前後矛盾，益證其
      明知對系爭土地並無任何權利，猶利用假處分制度損害原
      告權益：
      (1)被告起訴時主張周承安該房於67年7 月14日欲將原38地
        號土地2 分之1 出售，遂將系爭原38地號土地分割成南
        勢埔段大崙小段38及38之1 地號土地，由周承安該房分
        得38之1地號土地；被告分得38地號土地。分割完成後
        ，周承安該房遂將38之1 地號土地出售，因被告亦為登
        記名義人，當下即協助周承安該房完成該買賣契約，於
        相關文件上用印、簽名，爾後該買賣所得價金均歸由周
        承安該房所有。買賣契約及土地移轉完成後，周承安該
        房欲表示就系爭原38地號土地其等雖仍有登記名義，然
        實質上已無權利，遂將其所有之土地所有權狀原本交付
        與被告收受，故依鬮分協議及後續分割協議，南勢埔段
        大崙小段38、38之3 、38之10等3 筆土地，均屬被告所
        有云云。經原告4 人否認其主張之真正，蓋周道愿於46
        年6 月9 日死亡，其獨子周承安於51年11月26日死亡，
        原告4 人於民國77年6 月29日始就系爭土地辦妥繼承登
        記。如何於67年7 月14日將原38地號土地分割出38之1
        地號且出售？又被告主張67年7 月14日周承安房欲將原
        38地號土地2 分之1 出售，遂將系爭原38地號土地分割
        成南勢埔段大崙小段38及38之1 地號土地，渠配合周承
        安房賣出全部38之1 地號土地，所得價金均歸由周承安
        該房所有，周承安房則交付其所有之土地所有權狀原本
        與被告收受云云，則被告理應持有周承安房所有於67年
        7 月14日原38地號土地分割後新的土地權狀原本，且應
        為原告4 人所有之權狀原本，惟被告所提證物係51年間
        周承安所有之38地號土地權狀，顯見被告所提證物無法
        支持其主張。
      (2)被告之起訴主張為一審所不採，竟又於上訴理由改稱：
        系爭原38地號土地於48年8 月11日即分割為38及38之1
        地號土地（雖仍登記共有，但實質上38地號分歸原告；
        38之1 地號分歸周承安）。嗣38之1 地號土地於50年4
        月1 日分割出38之2 地號作為道路使用。周承安於50年
        1 月10日將38之1 地號土地出賣予陳乾昆（所有權移轉
        登記依土地登記簿上記載收件日期為51年4 月13日，於
        51年4 月30日完成登記），當時因分歸被告之原38地號
        所有權登記上仍有周承安之持分，因此周承安將其執有
        但實際已無權利之原38地號土地所有權狀原本交付被告
        ，此由該38地號所有權狀上載明之送件日期（51.4.13
        ）及權狀日期（51.4.30 ）完全一致可證，周承安該房
        因將其對參捌番土地之權利（即分割出之38之1 地號土
        地）已賣訖，故於賣出土地之第一時間點即同時交付所
        有權狀予被告，於斯時之時空背景即係向被告表示其等
        就原38地號土地餘下部分（即分割出之38地號土地）已
        無權利，可昭灼然。又周承安於賣出土地同時交付所有
        權狀予被告，即準備將原38地號土地餘下部分移轉所有
        權登記予被告，惟適周承安旋罹患重病不起，於51年11
        月26日死亡，其子周基冬、周基章覬覦被告之財產，而
        遲遲不願辦理繼承登記，乃拖延迄今云云。然被告上開
        上訴理由之時點與其起訴狀主張之時點相差16、17年，
        出賣土地之人一為周承安一房子孫，一為周承安本人，
        被告就此攸關其財產權益重大之時、事竟然前後主張如
        此矛盾，足見其不實之一斑。被告上訴後不過係以土地
        登記簿之記載，企圖以看圖說故事之方式重新編排無中
        生有之劇情，足見其具有損害原告權益之故意過失。
      (3)被告於99年9月25日在本案請求訴訟二審程序中竟又主
        張兩造間就系爭土地有借名登記關係存在，完全脫逸原
        訴訟標的法律關係。
      (4)依被告所提日治時期土地登記簿記載，明治39年（西元
        1906年，民國前6 年）1 月13日，周道塗及周道愿係共
        同出資向訴外人陳枝購買「八里坌堡南勢埔庄土名大崙
        參拾參番、參拾八番、參拾九番」共3 筆土地，且均登
        記為周道塗及周道愿二人共同所有。
      (5)被告於本案請求訴訟二審中亦自承：「系爭鬮書係於民
        國35年4 月8 日書立，當時系爭33、38、39地號土地登
        記情形均相同，所有權人均分別為周道愿（權利範圍1/
        2 ）、周基苗（權利範圍1/6 ）、周基伙（權利範圍1/
        6 ）、周基杉（權利範圍1/6 ）」。
    3.被告所提本案請求訴訟經鈞院以98年度重訴字第476 號判
      決駁回其訴，被告提出上訴，台灣高等法院以99年度重上
      字第321 號判決駁回被告之上訴後，被告又於法定期間遞
      出聲明上訴狀及上訴理由狀，原告為捍衛自身權利，隨即
      委任律師代理第三審訴訟，提出第三審答辯理由，被告卻
      遲不繳納第三審裁判費及提出律師訴訟代理委任狀，經該
      院定期命被告補正仍未補正，始於100 年4 月28日裁定駁
      回被告第三審之上訴而告確定。被告故意提起無謂上訴，
      拖延時間，意圖造成原告損害擴大之主觀故意，彰彰甚顯
      ；而本案經台灣高等法院裁定駁回被告之上訴，確認被告
      敗訴後，被告迄今仍遲遲不願撤銷假處分裁定，撤回假處
      分強制執行，坐視原告所受損害不斷擴大，更足以證明被
      告聲請假處分執行之目的在造成原告無法處分系爭土地之
      損害。
  (三)原告等之損害賠償金額及其計算方式：
    1.被告聲請鈞院核發之98年度全字第3486號假處分裁定認定
      原告於本案訴訟期間因系爭土地遭受假處分之每年利息損
      失為系爭土地公告現值總額之5%，則以系爭土地於98年10
      月22日受查封登記暫時計算至100 年5 月22日止，原告至
      少受有19個月之利息損失，其計算方式及金額詳如附表。
    2.原告因被告提起無謂訴訟，不得不委任律師代理訴訟答辯
      ，因而受有支付律師酬金之損失，原告因本案訴訟每審級
      支出新台幣（下同）12萬元律師酬金，三個審級共支出36
      萬元。原告4 人依土地應有部分不同而為比例分攤，周業
      仁、周東奕、徐乾隆各支出6 萬元，周業捷支出18萬元。
    3.以上合計，被告應給付原告周業仁、周東奕、徐乾隆各48
      萬1,833 元，應給付原告周業捷144 萬5,499 元。
  (四)聲明請求：
    1.被告應給付原告周業仁48萬1,833 元，及自起訴狀繕本送
      達翌日起至清償日止，按週年利率5%計算之利息。
    2.被告應給付原告周東奕48萬1,833元，及自起訴狀繕本送
      達翌日起至清償日止，按週年利率5%計算之利息。
    3.被告應給付原告徐乾隆48萬1,833元，及自起訴狀繕本送
      達翌日起至清償日止，按週年利率5%計算之利息。
    4.被告應給付原告周業捷144 萬5,499 元，及自起訴狀繕本
      送達翌日起至清償日止，按週年利率5%計算之利息。
    5.原告等均願供擔保，請准予宣告假執行。
二、被告則以：
  (一)本件應無民事訴訟法第533 條準用第531 條第1 項規定之適
    用:
    1.按「民事訴訟法第531 條假扣押裁定，因自始不當而撤銷
      者，債權人應賠償債務人因假扣押或供擔保所受損害之規
      定，依同法第533 條規定，於假處分程序固有準用。惟所
      謂自始不當而撤銷者，係指假處分裁定後，債務人提起抗
      告，經假處分裁定法院或抗告法院認為依命假處分時客觀
      存在之情事，不應為此裁定者而言，若係因以後之情事變
      更而撤銷該裁定，即與自始不當而撤銷者有間，不得據以
      請求損害賠償。」，「依民事訴訟法第533 條準用第531
      條之規定，假處分裁定因自始不當而撤銷者，債權人應賠
      償債務人因假處分而受之損害。所謂假處分因自始不當而
      撤銷，專指假處分裁定在抗告程序中，經抗告法院、再抗
      告法院或為裁定之原法院依命假處分時客觀存在之情事，
      認為不應為此裁定而予撤銷使其失效者而言。」最高法院
      69年度台上字第1879、3653號判例參照。
    2.本件鈞院98年度全字第3486號假處分裁定（下稱系爭假處
      分裁定），並未存有原審法院裁定時所不應為此裁定之客
      觀情事。申言之，原告具狀聲請鈞院撤銷系爭假處分之裁
      定，係以債權人即本件被告已受本案敗訴判決確定為由，
      此有鈞院100 年度全聲字第28號民事裁定可稽，並非以系
      爭假處分自始不當而提出抗告，並經抗告法院以假處分之
      聲請不當為由撤銷原處分，故顯與民事訴訟法第531 條第
      1 項要件及前開最高法院69年度台上字第1879、3653號判
      例見解不符。從而，揆諸首揭規定及說明，原告依民事訴
      訟法第533 條準用第531 條第1 項規定為本件之請求，於
      法非有理由。
  (二)被告依法提起本案請求訴訟，係合法行使訴訟權利，且依法
    聲請系爭假處分之裁定，係為保全日後勝訴執行所為之正當
    權利行使，並無故意或過失不法侵害原告之權利：
    1.本件因依被告祖父周道塗死亡家族鬮分所立鬮書約定，現
      台北縣林口鄉○○段0000-0000 （重劃前南勢埔段大崙小
      段0000-0000 ）、0000-0000 （重劃前南勢埔段大崙小段
      0000-0000 、0000-0000 ）、0000-0000 （重劃前南勢埔
      段大崙小段0000-0000 ）地號土地均為系爭重劃前南勢埔
      段大崙小段33地號土地之一部，依法應均屬被告所有，而
      原告竟無權出售並移轉予訴外人李寶珠等6 人，被告迫不
      得已，乃向鈞院聲請系爭假處分裁定，並提起本案請求訴
      訟，此為防衛權利之必要行為，並無故意或過失不法侵害
      原告權利。
    2.本案請求訴訟部分因本件爭議年代久遠，囿於重要證物逸
      失及重要人證均已死亡，被告舉證困難，承審法院忽視民
      法繼承編施行法第1 條前段「在日據時期已開始之繼承事
      件，於臺灣光復後原則上仍應適用日據時期之繼承習慣」
      之規定，而認被告本案之請求罹於時效，並採信原告不實
      之辯詞，而為被告敗訴判決。被告雖難甘服，而上訴第三
      審，惟因短期內無法再籌措鉅額之裁判費，因未繳納訴訟
      費用而遭駁回。
    3.矧被告上開聲請假處分之原因及理由，依吾人一般社會上
      之經驗法則，應認此乃被告就法律所保障之權利為正當之
      行使，尚難認此係怠於善良管理人之注意而有過失，甚或
      係故意不法侵害原告之權利，更不得僅以假處分之本案訴
      訟經判決敗訴確定，即謂片言假處分債權人之聲請假處分
      行為，係故意或過失不法侵害債務人之權利。原告既未能
      舉證明被告為本件之假處分，有何故意或過失不法侵害其
      權利，其僅以被告假處分執行後，兩造間本案請求訴訟被
      告敗訴確定，即主張被告聲請假處分執行之行為係出於故
      意或過失，應負侵權行為賠償責任云云，顯非可採。
  (三)原告並無損害可言，縱有損害亦與被告提起本案請求訴訟及
    系爭假處分執行間無相當因果關係存在：
    1.系爭土地因系爭假處分之故，固限制原告不得為處分系爭
      土地之行為，惟仍得自由為出租、使用、收益等用益行為
      ，又何有利息損失可言？況損害賠償之請求，應以債權人
      受有實際損害為成立要件，倘無損害，即無賠償。原告空
      泛言「以土地公告現值總額5%請求受假處分期間之利息損
      失」，而未舉證證明其實際所受之損害為何，則其請求顯
      屬無據。
    2.再按我國民事訴訟制度就第一、二審並未採取強制律師代
      理主義，原告又無不能自為訴訟之情形，則原告所支出之
      第一、二審律師酬金，顯非主張權利或防禦上所必要者，
      自不得請求敗訴之被告賠償。況本案經被告提起第三審上
      訴，業因未繳納訴訟費用，經台灣高等法院以99年度重上
      字第321 號裁定駁回在案，實際上並未合法上訴至第三審
      ，原告主張其已支出第三審律師酬金，顯屬無稽等語，資
      為抗辯。併答辯聲明：駁回原告之訴及假執行之聲請。
三、兩造不爭執事項：
  (一)原告等所有坐落新北市林口區○○○段大崙小段33、33-7、
    38、38-10 地號土地，權利範圍各為原告周業仁1/12、原告
    周東奕1/12、原告徐乾隆1/12、原告周業捷1/4。
  (二)被告向本院對原告等之系爭土地聲請假處分，經本院98年度
    全字第3486號裁定准予被告提供擔保後，禁止原告等將前開
    土地為所有權移轉及設定他項權利之一切處分行為，嗣並經
    鈞院98年度司執全祿字第1982號假處分強制執行事件於98年
    10月22日將系爭土地予以查封在案。
  (三)嗣兩造間移轉系爭土地所有權登記之本案請求訴訟，業經本
    院98年度重訴字第476 號及台灣高等法院99年度重上字第32
    1 號判決被告全部敗訴。被告不服，提起上訴，原告乃委任
    律師代理第三審訴訟，提出第三審答辯理由。嗣被告因未繳
    納第三審裁判費及提出律師訴訟代理委任狀，經台灣高等法
    院定期命被告補正仍未補正，始於100 年4 月28日裁定駁回
    被告第三審之上訴而告確定。
  (四)原告係以債權人即本件被告已受本案敗訴判決確定為由，具
    狀向本院聲請撤銷系爭假處分之裁定，經本院100 年6 月27
    日以100 年度全聲字第28號民事裁定裁准撤銷系爭假處分裁
    定，於100年9月3日確定（見本院卷第92頁、94頁）。
四、兩造爭執事項要點：
  (一)原告主張被告應依民事訴訟法第533 條準用同法第531 條第
    1 項規定負無過失賠償責任，有無理由？
  (二)原告主張被告應依民法第184 條第1 項前段、後段規定，負
    損害賠償責任，有無理由？
  茲析述如下：
五、按依民事訴訟法第533 條準用第531 條之規定，假處分裁定
    因自始不當而撤銷者，債權人應賠償債務人因假處分而受之
    損害。所謂假處分因自始不當而撤銷，專指假處分裁定在抗
    告程序中，經抗告法院、再抗告法院或為裁定之原法院依命
    假處分時客觀存在之情事，認為不應為此裁定而予撤銷使其
    失效者而言（最高法院69年台上字第3653號判例參照）。又
    民事訴訟法第531 條假扣押裁定，因自始不當而撤銷者，債
    權人應賠償債務人因假扣押或供擔保所受損害之規定，依同
    法第533 條規定，於假處分程序固有準用。惟所謂自始不當
    而撤銷者，係指假處分裁定後，債務人提起抗告，經假處分
    裁定法院或抗告法院認為依命假處分時客觀存在之情事，不
    應為此裁定者而言，若係因以後之情事變更而撤銷該裁定，
    即與自始不當而撤銷者有間，不得據以請求損害賠償（最高
    法院69年台上字第1879號判例可稽）。「所謂假處分裁定自
    始不當者，係指對於假處分裁定抗告，經抗告法院依命假處
    分之客觀存在之情形，認為不應為此裁定而撤銷之情形而言
    ，若係因本案訴訟敗訴確定而撤銷該裁定，僅屬因命假處分
    以後之情事變更而撤銷，尚非所謂因自始不當而撤銷。」，
    最高法院81年台上字第2787號裁判意旨可為供參。本件原告
    係以債權人即被告已受本案敗訴判決確定為由，而於100 年
    5 月31日具狀向本院聲請撤銷系爭假處分之裁定，經本院10
    0 年6 月27日以100 年度全聲字第28號民事裁定裁准撤銷系
    爭假處分裁定，於100 年9 月3 日確定等事實，為兩造所不
    爭，並有被告所提本院100 年度全聲字第28號民事裁定影本
    1 件，及經本院調取該撤銷假處分卷宗查閱屬實，自堪信為
    真。則原告既係以被告本案訴訟敗訴確定而聲請撤銷該裁定
    ，僅屬因命假處分以後之情事變更而撤銷，揆諸上開說明，
    尚非所謂因自始不當而撤銷，故原告依民事訴訟法第533 條
    準用同法第531 條第1 項規定，請求被告負賠償責任，非有
    理由。
六、原告另主張依民法第184 條第1 項侵權行為規定，請求被告
    賠償因假處分所受之損害等語，為被告否認，並以上開情詞
    抗辯。查：
  (一)被告於本案請求訴訟中主張系爭土地乃原告先祖周道愿及被
    告先祖周道塗於明治39年1 月13日共同出資向訴外人陳枝買
    受而來，二人登記為共有。嗣由所有繼承人於35年4 月8 日
    訂立系爭鬮分合約書分割遺產，被告並於訂立系爭鬮分合約
    書之同時向其兄周基苗購買分得之土地部分，而主張其為系
    爭土地之所有權人，而訴請原告等人移轉系爭土地所有權等
    語，而被告於上開本案請求訴訟中除提出系爭鬮分合約書外
    ，尚另提出81年7 月間由周基杉、周業界、周業典出具之切
    結書、周承安之系爭原38地號土地所有權狀為證，主張其為
    系爭土地之所有權人，且原告於上開本案請求訴訟中亦自承
    系爭土地確係周道愿及周道塗於明治39年1 月13日共同出資
    向訴外人陳枝買受而來，並於該案中提出周道愿及周道塗與
    陳枝間之明治39年1 月13日土地買賣契約書暨土地登記申請
    書、手繪地籍圖影本各1 件為證（見本案請求訴訟之一審卷
    第184 至189 頁），是被告提起本案請求訴訟，並非全然無
    據；且縱被告至98年10月間方提起上開本案請求訴訟，然如
    其權利實屬存在（假設語氣），而消滅時效完成，僅債務人
    取得拒絕履行之抗辯權，得執以拒絕給付而已（參最高法院
    85年台上字第389 號判例），倘原告未於本案請求訴訟中提
    出時效抗辯，則被告上開本案請求訴訟之起訴，亦非無勝訴
    之可能。又系爭土地確於被告本案請求訴訟起訴前，被告已
    於97年間將部份土地移轉登記予訴外人李寶珠等6 人之客觀
    事實存在，則被告於前開起訴前，客觀上亦非無對原告就系
    爭土地為假處分及查封以為保全之必要。至於被告在本案請
    求訴訟中所提之系爭鬮分合約書，嗣雖經法院審理後，而為
    法院所不採，然仍屬被告訴訟權之合法行使範疇，尚難認被
    告提起本案請求訴訟及起訴前聲請系爭假處分裁定並查封系
    爭土地等行為係符合民法第184 條第1 項前段「故意或過失
    之不法侵害行為」、或同條項後段之「故意以背於善良風俗
    之方法加損害於他人」之情形。
  (二)至於被告於本案請求訴訟一審敗訴後，於二審上訴時雖追加
    借名登記法律關係等為訴訟標的，然二審法院亦認為被告之
    追加，符合請求之基礎事實同一之情形，而准予追加，此有
    台灣高等法院99年度重上字第321 號判決在卷足徵，雖嗣後
    經二審法院審理後所不採認，然此亦被告訴訟權利之合法行
    使，亦難認為係屬故意或過失之不法侵害行為可言。
  (三)又被告本案請求訴訟二審敗訴後，其於法定期間內提起上訴
    ，亦屬訴訟權利之合法行使，無從遽認此即構成原告所主張
    之「意圖造成原告損害擴大之主觀故意」云云。
  (四)從而，原告主張被告應依民法第184 條第1 項侵權行為法律
    關係負賠償責任云云，亦非有據。
七、綜上所述，原告基於依民事訴訟法第533 條準用同法第531
    條第1 項規定及民法第184 條第1 項侵權行為法律關係，請
    求被告應給付原告周業仁48萬1,833 元、給付原告周東奕48
    萬1,833 元、給付原告徐乾隆48萬1,833 元、給付原告周業
    捷144 萬5,499 元，及各自起訴狀繕本送達翌日起至清償日
    止，按週年利率5%計算之利息，均無理由，應予駁回。原告
    之訴既經駁回，其假執行之聲請失所附麗，併駁回之。
八、因本案事證已臻明確，兩造其餘主張陳述及所提之證據，經
    審酌後認於本判決結果不生影響，爰不一一論述，附此敘明
    。
九、結論：原告之訴為無理由，依民事訴訟法第78條、第85條第
    1 項前段，判決如主文。
中    華    民    國   100    年    10    月    27    日
                  民事第一庭    法  官  陳翠琪
以上正本係照原本作成
如對本判決上訴，須於判決送達後20日內向本院提出上訴狀。如
委任律師提起上訴者，應一併繳納上訴審裁判費。
中    華    民    國   100    年    10    月    28    日
                               書記官  簡曉君